【裁判字號】    97,訴,637
【裁判日期】    971218
【裁判案由】    侵權行為損害賠償
【裁判全文】
臺灣板橋地方法院民事判決               97年度訴字第637號
原      告  丙○○
                        之1
原      告  甲○○○
原      告  乙○○
前列三人共同
訴訟代理人  陳崇善律師
複代理人    陳泰源律師
被      告  丁○○
訴訟代理人  林哲健律師
上列當事人間請求侵權行為損害賠償事件，經本院於民國97年11
月27日言詞辯論終結，判決如下：
    主  文
原告之訴及其假執行之聲請均駁回。
訴訟費用由原告負擔。
    事實及理由
一、原告主張：被告於民國94年7 月7 日16時55分許，騎乘車牌
    號碼GJV-632 號重型機車搭載女兒，沿台北縣中和市○○路
    由中和往土城方向行駛，行經莒光路80號前，本應注意車前
    狀況，並保持安全間隔，隨時採取必要之安全措施，而依當
    時天候晴，日間自然光線且路面乾燥無缺陷，亦無任何道路
    障礙且視距良好等情狀，並無不能注意之特別情況，竟疏未
    注意及此，而與同向前方由吳秋羚所騎乘之車牌號碼QPF-61
    1 號輕型機車發生碰撞，吳秋羚因而人車倒地。吳秋羚雖經
    緊急送醫，仍因頭部外傷、顱內出血於94年8 月24日不治身
    亡，原告甲○○○為死者吳秋羚之配偶，為死者支出塔位費
    用164992元、原告乙○○、丙○○為吳秋羚之子女，乙○○
    為死者支出殯葬費150420元、丙○○為死者支出醫療費用
    49835 元，甲○○○請求慰撫金0000000 元、乙○○請求慰
    撫金0000000 元、丙○○請求慰撫金0000000 元，是被告應
    給付原告甲○○○200 萬元，應給付原告乙○○150 萬元、
    給付原告丙○○150 萬元，及均自起訴狀繕本送達翌日起至
    清償日止按年息百分之五計算之利息。願供擔保請准宣告假
    執行。
二、被告則以：
  １否認有過失致吳秋羚死亡之侵權行為，當時係吳秋羚酒醉駕
    車（血液酒精濃度近1.9 ％），於前揭時地到達肇事地點，
    欲超越被告之機車而撞擊被告機車右後方，致被告機車倒地
    滑行，被告因而頭部受傷、左胸挫傷、左手挫傷、左臀部挫
    傷，及吳宜蓁右膝挫傷並擦傷。依吳秋羚案發當日送醫救治
    所做之抽血檢驗，其血液酒精濃度379.5mg/dl，有亞東紀念
    醫院生化檢驗報告可稽，換算成呼氣酒精濃度約為1.89mg/l
    ，已屬中度接近重度酒精中毒之狀況，常有說話不清楚、感
    覺喪失、視力模糊之症狀，此可見台北榮民總醫院函、附件
    及身體酒精濃度與駕駛行為關係表可佐，則吳秋羚因上開酒
    精中毒症狀不慎撞擊被告之機率，實遠高於並未飲酒之被告
    過失碰撞吳秋羚之機率。吳秋羚除酒駕外，又違規未繫上安
    全帽帶，則吳秋羚所駕之機車倒地，其頭部受撞擊致送醫後
    不治死亡之事實，更難歸責於被告。事發當日於醫院時，吳
    秋羚之妻亦知悉吳秋羚酒醉駕車自後撞擊被告之機車致被告
    倒地受傷，而簽立簡易和解書，表示欲賠償被告機車之損害
    ，惟此和解書吳秋羚家屬及被告皆未留存副本，僅於警方處
    留存正本。今原告等竟認被告應就吳秋羚之死亡負賠償責任
    ，實難甘服。
  ２吳秋羚於94年8 月24日死亡，距離車禍發生時間一月有餘，
    其入院原因為「1 頭部外傷合併顱內出血。2 肝硬化合併肝
    腎症候群。3 食道靜脈曲張破裂合併出血性休克」，此有台
    北榮民總醫院診斷證明書在卷可稽；台北榮民總醫院96 年9
    月7 日北總企字第0960017512函說明，吳秋羚於94年8 月2
    日接受手術後，意識已恢復至清醒，但因其有長期肝硬化等
    病史，故併發肝腎症候群於94年8 月24日死亡，該函更明確
    指出吳秋羚「直接致死原因為食道靜脈曲張破裂合併出血性
    休克，與肝腎症候群同為肝硬化所致」，可知吳秋羚之死亡
    與其於94年7 月7 日與被告發生之車輛碰撞應無相當因果關
    係，實難認被告應負過失致死罪責；而上開函覆中亦說明「
    頭部外傷合併顱內出血可能引發前述致死原因」，足徵吳秋
    羚頭部外傷合併顱內出血乙事，非必然會引發前述致死原因
    ；詎料刑事判決竟遽行推論「被害人頭部外傷合併顱內出血
    為造成或加速被害人死亡結果發生之一個條件」，而認定被
    害人之死亡與本件車禍發生具相當因果關係，不僅悖於刑事
    訴訟法揭櫫之「罪證有疑，利於被告」之證據法則，更與卷
    證資料不符，伏請鈞院亮察。食道靜脈曲張破裂係肇因於肝
    硬化，肝門靜脈壓力增加所致，可知吳秋羚之死亡與車輛碰
    撞應無相當因果關係，吳秋羚之真實死因乃肇因於長期生活
    放蕩、酗酒致肝硬化，因此吳秋羚對於死亡之發生與有過失
    。
  ３證人余明展於警詢時證稱「我當時駕駛自小客在對向，有看
    到兩部機車撞在一起，當時有距離，只知兩台車撞在一起，
    詳細兩台車撞擊部分不太清楚，QPJ-611 在左前方，GTV-63
    2 在右後方」、「我正在開車…是兩台車撞在一起才知道」
    ，有道路交通事故談話紀錄表在卷可佐，其先稱只知兩部機
    車撞在一起，後稱是兩台車撞在一起（即肇事後）才知道，
    足徵證人余明展並未目睹事件全部經過；其於偵訊時又稱「
    我看到左前方有兩台機車，老先生騎的那台是在那個車道順
    向的前方，另外一台可能是母女騎車，騎在老先生的左後方
    」「兩車很靠近，有點類似並行，但母女那台車稍微後面點
    」（前面那台車是何顏色？）「不記得」「我看見撞擊位置
    是被告機車撞到死者機車之左後方」（參95年2 月22日、10
    月26日偵訊筆錄）；其於刑事審理時亦證稱「二人靠得很近
    ，接著便一起倒下去」「因為有些角度問題沒有看得很清楚
    」，甚對於其是否目睹被告撞擊吳秋羚此一問題，證人余明
    展更當庭思考長達近十分鐘而仍未能說明（參96年11月22日
    審判筆錄）；其當日亦證稱「二台機車沒什麼滑行」、「兩
    台車都是往左側倒，往順向方向倒下」，更顯與現場狀況完
    全不符；可知其當時位於對向車道、與案發現場距離遙遠，
    就兩車位置證述前後不一、甚至連機車顏色都不知悉，所稱
    之目擊情形，顯屬其個人主觀臆測，依刑事訴訟法第160 條
    之規定，欠缺證據能力，更無證明力可言；另佐以台灣省台
    北縣車輛行車事故鑑定委員會之分析之鑑定意見「若證人所
    言屬實，則兩車為前後車關係…，至於兩車如何產生擦撞（
    吳車車前頭無撞痕，兩車車尾亦無明顯撞擊痕），卷內並無
    資料可供研判，故兩者責任無法確定」，即說明「假設」證
    人所言屬實，亦難認定過失責任歸屬。而刑事判決竟僅憑證
    人余明展上開前後矛盾之片面之詞，認定本件車禍係被告自
    後撞擊被害人而造成，並率以證人余明展因日久，故細節未
    能記憶精確，故證言可採為理由（若因日久而未能精確，則
    更應採警詢時之筆錄），即認定被告有過失，有判決不備理
    由等違誤自明。
  ４刮地痕確係被告之機車所造成：
    刑事判決以「現場遺留之刮地痕確係被害人機車倒地後滑行
    所造成，而被告機車倒地後未遺留刮地痕。本件若如被告所
    辯係其遭被害人自正後方撞擊，衡諸物理法則，被害人機車
    之動能將轉移至被告機車，造成被害人機車速度之減緩，及
    被告機車視受力方向而改變原行車速度及方向，是在被告自
    承碰撞後二台機車無相互拖行（見原審卷第194 頁），且參
    照證人余明展證稱2 台機車都沒有超速（見偵查卷第1972號
    第25頁）等情狀，殊難想像如被告辯稱在後方之被害人機車
    於撞擊被告機車之後，仍能滑行長達8.1 公尺，並自後方超
    越被告機車致最終倒地位置在被告機車之前，顯見被告上開
    所辯，不足採信，應係被告騎乘機車自後方撞擊被害人之機
    車而導致本件車禍，始較有可能造成上述情狀」云云，認定
    認定本件車禍係被告自後撞擊吳秋羚而造成。惟當時被告所
    駕之機車於承辦員警到場繪製交通事故現場圖之前已移動其
    位置，自難以案發後才到現場之員警之供述、案發後所製之
    道路交通事故現場圖及現場照片，認定系爭刮地痕究為何車
    所導致，且縱可確認上開刮地痕係何車所致，尚需有其他證
    據佐證吳秋羚之機車於碰撞後之行車方向、距離，始能反推
    兩車之原始行車相對位置，然因現場並無相關證據留存，兩
    車之行車相對位置、撞擊情形均無證據可資判斷，即難遽以
    論斷責任歸屬，台灣省台北縣區車輛行車事故覆議鑑定委員
    會鑑定意見亦同此認定；而刑事判決審竟以該刮地痕為裁判
    基礎，遽行以推測之方法認定本件車禍係被告自後撞擊吳秋
    羚而造成，實為速斷。
  ５原告所請求之損害賠償，顯然過高：
    慰撫金應審酌兩造身分、地位、經濟狀況、並被害人所受痛
    苦之程度、與其家屬之關係暨其他一切情事，今原告請求精
    神慰撫金600 萬元，卻未依據任何理由，且事發當日於醫院
    時，吳秋羚之妻亦知悉吳秋羚酒醉駕車自後撞擊被告之車致
    被告倒地受傷，而簽立警方當場提出之簡易和解書，表示欲
    賠償被告機車之損害，今原告竟要求被告等應賠償精神慰撫
    金600 萬元，實無理由。原告等已受領之強制責任理賠金
    0000000 元，應予扣除。
  ６並聲明：原告之訴駁回。如受不利判決，被告願供擔保，請
    准宣告免為假執行。
三、兩造不爭執之事實：
    被告於94年7 月7 日16時55分許，騎乘車牌號碼GJV-632 號
    重型機車搭載女兒，沿台北縣中和市○○路由中和往土城方
    向行駛，行經莒光路80號前，與吳秋羚所騎乘之車牌號碼
    QPF-61 1號輕型機車發生碰撞，兩車均倒地。吳秋羚急診入
    院，於亞東紀念醫院進行開顱手術清除血腫，嗣轉至台北榮
    民總醫院於94年8 月2 日接受右側顱骨鑿孔手術引流右側慢
    性硬腦膜下血水，術後曾意識恢復至清醒，但因併發肝腎症
    候群，於94年8 月24日死亡。
四、本件之爭點為：被告之機車是否自後方撞擊死者吳秋羚所騎
    乘之機車？吳秋羚之死亡結果與本件車禍發生有無相當因果
    關係？經查：
  １證人余明展於本院96年度交易字第51號過失致人於死案件中
    結證稱：94年7 月7 日下午4 時55分許，伊開車經過臺北縣
    中和市○○路80號附近，當時伊剛好到伊家門口，視線往前
    ，看到斜對面被告及被害人所騎乘之二台機車在一群車陣中
    的最前面，被告在被害人的左後方，二人靠得很近，接著便
    一起倒下去，伊有目睹整個車禍發生的過程，不是聽到碰撞
    聲音才抬起頭來看到等語，其於偵查中亦證稱：被告的車輛
    在死者車輛的左後方，二台機車很靠近，伊有看見被告撞到
    死者的機車而死者向左邊倒下，伊看見撞擊位置是被告機車
    撞到死者機車的左後方等語（見臺灣板橋地方法院檢察署95
    年度偵續字第355 號95年10月26日偵訊筆錄），經本院核閱
    無誤，衡諸證人余明展與被告及被害人皆無利害關係，應無
    故意扭曲事實偏袒任何一方之動機，上開證詞甚為可信。另
    查證人許進明於偵查中亦結證稱：伊在肇事地點對面做檳榔
    攤生意，聽到碰撞聲後，抬頭看時，雙方都已經跌倒，倒地
    的位置不是並行，而是一前一後，被告的機車在後面，而被
    害人的機車在前面等語（見同日偵訊筆錄），是被害人所騎
    乘機車之最終倒地位置，係在被告所騎乘機車之最終倒地位
    置之前。被告辯稱：伊倒地後有滑行所致，現場刮地痕是伊
    造成云云。然查，現場刮地痕長8.1 公尺，從道路旁延伸到
    被害人機車倒地的位置，故應係被害人機車造成，被告機車
    左側完全沒有摩擦的痕跡，被告當時還跟伊說他有倒下去沒
    有滑行等情，業據證人方吉田即至現場處理本件交通事故之
    員警於偵查中結證屬實（見同偵查卷第69頁），應認現場遺
    留之刮地痕確係被害人機車倒地後滑行所造成。倘被告所辯
    「其遭被害人自後方撞擊」為真，則被害人速度因前方有被
    告機車阻擋，車速應變慢，被告機車接受後方力量應加速衝
    出，其最終倒地位置應為被告機車在前，被害人機車在後，
    惟依現場狀況，被害人機車滑行長達8.1 公尺，停止在被告
    機車之前，被告機車只有倒地沒有滑行，應係被告騎乘機車
    自後方撞擊被害人之機車而導致本件車禍，始較有可能造成
    上述情狀。本件參酌以上證人證詞及現場圖，應可認定車禍
    係被告自後撞擊被害人所造成。
  ２查被害人吳秋羚與被告發生車禍後，「因頭部外傷於亞東醫
    院接受腦部手術後，轉至本院進一步處理，於94年8 月2 日
    接受右側顱骨鑿孔手術引流右側慢性硬腦膜下血水，術後曾
    意識恢復至清醒，但因併發肝腎症候群，於94年8 月24日死
    亡。以臨床病史看來，直接致死原因應為食道靜脈曲張破裂
    合併出血性休克，與肝腎症候群同為肝硬化所致，而頭部外
    傷合併顱內出血可能引發前述致死原因」，有行政院國軍退
    除役官兵輔導委員會臺北榮民總醫院96年9 月7 日北總企字
    第0960017512號函暨檢附之病歷資料1 份（見本院刑事卷第
    81 至121頁反面）在卷可稽，足見被害人直接致死原因雖係
    肝硬化併發之食道靜脈曲張破裂合併出血性休克，然若未發
    生本件車禍，被害人上開直接致死原因尚不致被引發，是本
    件車禍與被害人之死亡間具相當因果關係。
五、按汽車行駛時，駕駛人應注意車前狀況及兩車併行之間隔，
    並隨時採取必要之安全措施，道路交通安全規則第94條第3
    項定有明文。被告騎乘機車在被害人之左側，自應注意車前
    狀況及保持安全間距，且據卷附道路交通事故調查報告表（
    一）所載，當時天候晴、日間自然光線、路面乾燥無缺陷，
    亦無任何道路障礙且視距良好（見偵查卷第16292 號第24頁
    ），經核並無不能注意之情事，竟仍疏未注意自左後方撞擊
    同向騎乘機車之被害人，被告就本件車禍之發生自有過失。
六、按因故意或過失，不法侵害他人之權利者，負損害賠償責任
    。又不法侵害他人致死者，對於支出醫療及增加生活上需要
    之費用或殯葬費之人，亦應負損害賠償責任。而不法侵害他
    人致死者，被害人之父、母、子、女及配偶，雖非財產上之
    損害，亦得請求賠償相當之金額，民法第184 條第1 項前段
    、第192 條第1 項、第194 條分別定有明文。被告過失不法
    侵害吳秋羚生命權，應負賠償責任。茲就原告各項請求分述
    之：
  １醫藥費：經查，原告丙○○所提之醫藥費單據合計為58928
    元，其中94年7 月7 日起至同年月31日止之住院醫藥費4598
    0 元及94年7 月31日起至同年8 月24日之醫藥費6891元，原
    告已受領強制汽車責任保險醫療給付理賠金52871 元，此有
    友邦產物保險股份有限公司理賠部書函可稽，原告重複申請
    ，為原告所自承，此部分請求應予剔除，其餘核算原告所提
    出之醫藥費單據，金額共計6057元，核屬必要費用，應予准
    許。
  ２塔位費用及殯葬費：原告甲○○○為死者吳秋羚支出塔位費
    用164992元，原告乙○○為死者支出殯葬費150420元，有使
    用權狀、單據、支出明細可稽，經核屬必要費用，原告此部
    分之請求應予准許。
  ３慰撫金：原告甲○○○為死者吳秋羚之配偶，原告乙○○、
    丙○○為吳秋羚之子女，有戶籍謄本可參，原告甲○○○小
    學肄業，目前無工作，原告乙○○大專畢業，現任公司經理
    ，原告丙○○高職畢，現為公司經理（見原告97年10月9 日
    言詞辯論意旨狀所載），被告自承金甌商職畢業，目前失業
    中，另原告甲○○○財產總值0000000 元、丙○○財產總值
    0000 0000 元，乙○○財產總額0 ，被告財產總額0000000
    元（見稅務電子閘門財產所得調件明細表），爰斟酌原告甲○○○驟失老伴，原告丙○○、乙○○中年喪父，及兩造之
    身分、地位、經濟狀況等一切情狀，本院認原告甲○○○請
    求120 萬元之慰撫金、原告丙○○、乙○○各請求70萬元之
    慰撫金為適當。
  ４綜上，原告甲○○○受有0000000 元之損害，原告乙○○受
    有850420元之損害，原告丙○○受有706057元之損害。
七、按損害之發生或擴大，被害人與有過失者，法院得減輕賠償
    金額或免除之，民法第217 條第1 項定有明文。查被害人吳
    秋羚與被告發生車禍後，「因頭部外傷於亞東醫院接受腦部
    手術後，轉至本院進一步處理，於94年8 月2 日接受右側顱
    骨鑿孔手術引流右側慢性硬腦膜下血水，術後曾意識恢復至
    清醒，但因併發肝腎症候群，於94年8 月24日死亡。以臨床
    病史看來，直接致死原因應為食道靜脈曲張破裂合併出血性
    休克，與肝腎症候群同為肝硬化所致，而頭部外傷合併顱內
    出血可能引發前述致死原因」，有行政院國軍退除役官兵輔
    導委員會臺北榮民總醫院96年9 月7 日北總企字第09600175
    12號函暨檢附之病歷資料1 份（見刑事卷第81至121 頁反面
    ）在卷可稽，足見被害人直接致死原因係肝硬化併發之食道
    靜脈曲張破裂合併出血性休克，就死亡之發生與有原因，而
    從被害人吳秋羚於台北榮民總醫院接受手術後曾恢復意識，
    可見腦部受傷已有好轉，但因被害人本身有肝硬化之疾病，
    導致肝腎症候群、食道靜脈曲張破裂合併出血性休克，如要
    求被告負全部賠償責任，認有失公平，針對損害發生之具體
    情形，分析原因力及過失程度之輕重，本院爰減輕被告之賠
    償責任二分之一。經減輕後，原告甲○○○得請求之金額為
    682496元，原告乙○○得請求之金額為425210元之損害，原
    告丙○○受有353029元之損害。
八、末按保險人依強制汽車責任保險法規定所為之保險給付，視
    為被保險人損害賠償金額之一部分；被保險人受賠償請求時
    ，得扣除之，強制汽車責任保險法第32條定有明文。查本件
    事故發生後，原告等三人已領取強制汽車責任保險金死亡給
    付150 萬元，有友邦產物保險股份有限公司理賠部書函可稽
    。揆諸前揭規定，該款項應自賠償金額扣除之。而理賠金額
    150 萬元已超過原告得請求之金額，是原告得請求被告賠償
    之金額為零。
九、從而，原告依侵權行為法律關係，請求被告給付，為無理由
    ，應予駁回。原告之訴既經駁回，其假執行之聲請失所附麗
    ，應併予駁回。
十、結論：原告之訴為無理由，依民事訴訟法第78條、第85條第
    1項前段，判決如主文。
中    華    民    國    97    年    12    月    18    日
                  民事第三庭法  官  陳映如
以上正本係照原本作成
如對本判決上訴，須於判決送達後20日內向本院提出上訴狀
中    華    民    國    97    年    12    月    19    日
                            書記官  李錦輝


司法院資訊處製作；財團法人民間司法改革基金會備份。
